行　政　法　院　判　決　　　　　　　　　　　　　八十八年度判字第二七九九號
　　原　　　告　甲○○
　　被　　　告　財政部臺灣省北區國稅局
右當事人間因綜合所得稅事件，原告不服行政院中華民國八十七年十一月二十三日台
八七訴字第五七四三八號再訴願決定，提起行政訴訟。本院判決如左︰
　　主  文
原告之訴駁回。
　　事  實
緣原告民國八十一年度綜合所得稅結算申報，被告以其漏報取自國防部中山科學研究
院（以下簡稱中科院）之薪資所得新台幣（下同）四七五、三四四元，乃核定補徵其
綜合所得稅六五、九五○元。原告就取自中科院薪資所得四七五、三四四元部分，向
財政部提起訴願，經遭駁回，向行政院提起再訴願，亦遞遭駁回，遂提起行政訴訟，
茲摘兩造訴辯意旨於次：
原告起訴意旨及補充理由略謂：就鈞院八十七年度判字第二○一九號判決主文「．．
．首揭所得稅法之規定一直未變，僅補充解釋該稅法之行政院及財政稅函函釋變更，
未及於法規之制定或修正，則上開函釋之變更應追溯至首開稅法頒布時生效適用，且
無行政法信賴保護原則之適用．．．」，原告咸認仍有補充探討之必要。茲列舉補述
如後，以供參採：一、本案爭議之一為所得稅法第四條第八款規定，國防部與財政部
兩造行政機關，因認知差異造成爭議，雖經鈞院形成依法課稅之判例，然若干背景及
事實經過仍足資參採：在財政部於民國六十八年函示徵免原則適用之前，早於民國五
十五年中科院成立之初，即實施研究補助費及技術津貼之發放制度，並奉當時國防部
核示免稅，免稅認定之理由，悉依專案計畫之有無、員工對各專案之各別貢獻之程度
，技術能力反應在專業計畫之成效以及從事高危險性或犧牲個人權益及福祉，以符合
國家安全及國防科技發展政策等因素考量，就事實而言，過去如工蜂火箭、青蜂飛彈
等研究計畫結束後，研究補助費技術津貼亦不復存在，未直接參與專案計畫之人員，
如行政、雇工人員自始均不得支領是項補助，而品位職級之高低需貢獻程度而定。
（例如文官九職等之研究補助費可能低於八職等之人員），上述認定理由並未違反財
政部於民國六十八年函示之徵免原則第二款之規定，其符合免稅要件，實有法源基礎
，本項認定有中科院蓮蓄字○三八六六號函可稽，其免稅之事實已逾十五年，且為
稅捐稽徵機關所知悉；於民國八十年間桃園縣稅捐稽徵處查處，仍默許免稅（有院
台財字二七六七號監察院糾正案文備查）及民國八十一年間中科院以訓誠字一六八
七三號函財政部北區國稅局說明免稅理由，該局亦無疑義。二、本案爭議之二為財政
部及其下級機關身為行政主管機關，得本於職權依據所得稅法責成行政釋示聲明應稅
之主張，然自民國六十八年稽徵機關函示徵免原則期以來至民國八十三年確定應稅之
期間，中科院依徵免原則認定免稅，並多次向桃園縣稅捐稽徵處及財政部北區國稅局
據實說明，而主管機關以不作為之默示同意此部分為免稅，導致長期以來中科院員工
信賴此等主張，誤認為財政主管機關之不作為默示，乃基於行政一體原則，授權國防
部及中科院或其他公務行政機關之相互認定並合於行政行為明確性原則下，在實質上
已存在信賴法律效力，應有行政法上「信賴保護」原則之適用，依鈞院七十六年判字
第四七四號判決主文示以：「不管行政機關之決定是否合法，除了重大且明顯之瑕疵
或其違法係可歸責於納稅義務人外，行政機關之行為一經表露於外，人民通常會對所
造成「法律狀態」之存續寄以信賴，並以之作為行為依據，此種依據之信賴，應受保
護。」應依中央法規標準法第十四條之規定，自八十四年行政院台財三七○○七號函
示之日起始發生效力。三、本案爭議之三按被告意旨謂該院聘僱人員之約定載明所指
薪給，除實物代金及眷補費外，包括全部給與品位加給（研究補助費）及技術津貼核
屬為提供勞務所取得之報酬，屬應稅之薪資所得，其據此認定實為可議，按原告與中
科院之契約約定事項所指薪給包括全部給與，僅適用於違約時之處罰條款，並非通盤
適用，故於「中科院各職類人員管理作業程序」中有關退休、資遣、撫卹、年終獎金
、績效獎金及各項補助費等均以本薪為薪資之計算基礎，並未涵蓋品位加給及技術津
貼為薪資之一部，即謂『薪資意為本薪，並非全部給與』，此有各職類人員管理作業
程序足資信採。四、本案爭議之四按財政部主管機關之作為，有違憲法第七條賦予人
民平等權之議，就系爭加給或津貼而言，國防部核定發給對象除中科院非軍職人員外
，尚涵蓋中科院軍職人員各軍種軍職及非軍職人員，而該等人員就是項給予仍維持免
稅，姑不論是項給付之性質為何，相同的事件，在沒有正當理由下，未為相同之處理
，即產生差別待遇，有違平等原則，另台灣省衛生處依據行政院核定加強農村保健計
畫設置之醫師醫學研究獎助金，既係獎勵對醫學特定研究而給與者，可適用所得稅法
第四條第八款規定免稅。（財政部．．台財稅第三九四九○號函）（如附件三
），而中科院非軍職員工所領之品位加給（技術津貼）則為獎勵對軍事科學特定研究
而給與者，卻不能免稅，亦有違憲法平等原則。五、原告另補述略謂：(一)被告違反所
得稅法第九十四條第一項之規定，直接向原告納稅義務人補課五年所得稅實屬不當；
按所得稅法第九十四條第一項「扣繳義務人於扣繳稅款時，應隨時通知納稅義務人，
並依本法第九十二條之規定，填具扣繳憑單發給納稅義務人，如原扣稅額與稽徵機關
核定稅額不符時，扣繳義務人於繳納稅款後，應將溢扣之款退還納稅義務人；不足之
數由扣繳義務人補繳，但扣繳義務人得向納稅義務人追償之。」明白規定扣繳義務人
即中科院院長及主辦會計，有先行代納稅義務人繳納之義務。固然同法第八十九條第
二項有「扣繳義務人未履行扣繳義務責任，而有行蹤不明或其他情事，致無從追究者
，稽徵機關得逕向納稅義務人徵收之」之述。卻完全不適用於中科院非軍職員工五
年補課稅案中，其理至明，因為中科院為國家機關，扣繳義務人承命行事，不敢稍有
潛越，復有國防部、行政院等上級機關可資追究。所以財政部及其所屬各區國稅局，
直接向中科院非軍職員工追課五年稅之處分，顯然有違所得稅法第九十四條第一項法
定之程序正義，應請鈞院撤銷原處分。(二)財政部六十八年台財稅三八五○一號函徵免
原則，行政院台八十四財三七○○七號補充規定，明顯變更人民之權利、義務者，有
牴觸中央法規標準法第五條、第六條之爭議，復未遵第七條．．．並即送立法院之規
定，亦明顯有違程序上之正義。(三)、就稅法而言，稅捐稽徵法為規範所有稅法（關稅
、礦稅除外）之稽徵程序，相對於所得稅法單就個人綜合所得稅及營利事業所得稅所
為單純規範而言，則稅捐稽徵法為稅法之普通法，所得稅法為所得稅之特別法，無可
置疑。所以就中央法規標準法第十六條「法規對其他法規所規定之同一事項而為特別
之規定者，應優先適用之，其他法規修正後，仍應優先適用。」特別法優於普通法律
定原則，顯然稅捐稽徵法第二十一條第一項第一款、第三款之規定，目標顯然應為中
科院、國防部、行政院。(四)綜上所述，財政部及其所屬各區國稅局認事用法違反法定
之程序正義，明顯不當，補課對象應為中科院及上級機關國防部、行政院，而不是非
軍職員工。為此請行言詞辯論，並命中科院參加訴訟，並判決將原決定及原處分均予
撤銷等語。
被告答辯意旨略謂：按「左列各種所得，免納所得稅．．．八中華民國政府或外國政
府，國際機構，教育、文化、科學研究機關、團體或其他公私組織，為獎勵進修、研
究或參加科學或職業訓練而給與之獎勵金及研究、考察補助費等。但受領之獎學金或
補助費，如係為授與人提供勞務所取得之報酬，不適用之。」「一凡依職級按月定額
發給者，應屬各該研究人員之薪資所得，應於給付時應依法辦理扣繳，所得人並應於
年度結算申報時合併申報課稅。二如係按研究計畫個案給付、並非通案按職級按月給
付者，則為研究補助費，依法可免納所得稅。三如屬第一種情形，中科院以往未依法
扣繳，所得人以往年度亦未申報納稅者，應即請中科院轉知各所得人自行向稽徵機關
補報並補繳應納稅款，可免予處罰，自六十九年一月起，中科院應於給付時依法扣繳
，所得人應於每年終後合併申報綜合所得稅。四本案經報奉行政院六十八年十一月八
日台六十八財第一一二○四號函准予備查在案。」「中科院給付非軍職人員「科技品
位加給」暨「技術津貼」之所得稅徵免原則，仍請依本部六十八年十一月三十日台財
稅第三八五○一號函辦理。」分別為所得稅法第四條第八款所規定及財政部六十八年
十一月三十日台財稅第三八五○一號函、八十四年八月十四日台財稅第八四一六四一
四一八號函釋在案。次按「中科院給付非軍職人員之科技品位加給暨技術津貼，免扣
繳所得稅一案，與現行法令規定不合，奉示：本案應依法課徵所得稅；至追課以往年
度所得部分，請洽商財政部妥為處理．．．。」復為行政院秘書長八十四年十月十七
日台八十四財三七○○七號函釋在案。經查中科院之預算雖分別依計畫編列人事費支
應其員工之各項給與，但實際上領受「科技品位加給」或「技術津貼」之非軍職人員
，無論配屬之單位或參與不同計畫，悉依該院所訂「科技人員品位加給支給標準表」
、「技術員薪給標準表」之等級，每月按級定額領取「科技品位加給」或「技術津貼
」。該院與其聘僱人員之約定事項亦載明所指薪給，除實物代金及眷補費外，包括全
部給與，是以該院非軍職人員所領受之「科技品位加給」或「技術津貼」，核屬其因
提供勞務所取得之報酬，另本局於八十二年間曾派員前往該院現場瞭解結果，該院支
付非軍職人員之「科技品位加給」及「技術津貼」係採按月給付方式，是依前揭法條
及函釋規定，系爭薪資所得（研究補助費或品位加給）四七五、三四四元核屬應稅所
得，應予併課當年度綜合所得額結算申報，惟原告並未依法申報，遂原核定予以併課
當年度綜合所得額，核定應補稅額六五、九五○元，要無不合，請予維持。至原告主
張於原處分機關在認定標準未明確前，追溯補徵系爭所得之綜合所得稅，實有悖依法
課稅原則乙節；按財政部六十八年十一月三十日台財稅第三八五○一號函釋，中科院
發給研究人員之研究加給依職級按月定額發給者，應屬各該研究人員之薪資所得，應
於給付時應依法辦理扣繳，所得人並應於年度結算申報時合併申報課稅，並自六十九
年一月起適用。是「品位加給」屬薪資所得應合併申報課稅已臻明確，原告主張顯係
對法令之誤解。另主張稅捐稽徵人員逐年審閱中科院相關之會計資料，對系爭金額未
予扣繳乙節，均未予置喙，顯證同意中科院對該所得性質認定為研究補助費，屬免稅
範圍乙節，查就中科院系爭「品位加給」或「技術津貼」是否依法扣繳、申報情事，
於本局成立前即八十年元月間經桃園縣稅捐稽徵處大溪分處去函中科院請依法辦理，
本局成立後亦先後多次函請中科院提示資料供核，此有本局大溪稽徵所八十三年一月
二十二日北區國稅大溪審第00000000號等函件可稽，是原告主張委無足採。
又主張八十一年十一月三日中科院以（八十一年）訓誠字第一六八七三號函說明系爭
研究補助費（品位加給）應屬免徵所得稅範圍，貴局並無疑義乙節。查依該函內容僅
係說明中科院薪資給付方式，而本局亦未據此函覆系爭品位加給屬免稅所得；又依上
揭行政院秘書長來函已明確指示中科院給付非軍職人員之科技品位加給與技術津貼免
扣繳所得稅乙案，與現行法令規定不合，應依法課徵所得稅。且按現行所得稅法對此
相關之規定條文，係於民國五十二年制訂迄今，對系爭「品位加給」及「技術津貼」
應依法課徵所得稅之規定並未修正，本局依所得稅法規定補徵八十一年度綜合所得稅
，依法並無不合，請予維持。另原告主張，系爭補徵稅款，依法應由中科院補繳乙節
。查有關薪資所得扣繳憑單之製發，扣繳義務人有無違反所得稅法有關扣繳義務之部
分，本局已另案辦理中，與本案無。綜上論述：原處分及所為復查、訴願、再訴願
決定並無違誤，請准判決駁回原告之訴等語。
　　理  由
按中華民國政府或外國政府，國際機構、教育、文化、科學研究機構、團體，或其他
公私組織，為勵進修、研究或參加科學或職業訓練而給與之學金及研究、考察補
助費等所得，免納所得稅。但受領之學金或補助費，如係為授與人提供勞務所取得
之報酬，不適用之，為行為時所得稅法第四條第八款所規定。又凡公、教、軍、警、
公私事業職工薪資及提供勞務者之所得，為薪資所得，該項所得之計算，以在職務上
或工作上取得之各種薪資收入為所得額；前項薪資包括薪金、俸給、工資、津貼、歲
費、金、紅利、各種補助費及按月或按年分期給付之退休金或養老金。但為雇主之
目的，執行職務而支領之差旅費、日支費及加班費不超過規定標準者，及依同法第四
條規定免稅之項目，不在此限，復為同法第十四條第一項第三類所明定。查本件原告
八十一年度綜合所得稅結算申報，經被告查得其取自中科院之薪資所得計四七五、三
四四元未合併申報，乃核定補徵稅額六五、九五○元。原告不服，就取自中科院之薪
資所得四七五、三四四元部分，循序提起行政訴訟，主張：中科院係依動員戡亂臨時
條款第四條規定設立，其所研發者乃及國家安全、全民福祉之國防科技，非一般民
生科技所可比擬，而一般科技之研發尚且予以租稅優惠，舉輕以明重，本案之研發自
應給予更高之優渥獎勵，故而本案原告所領取之「品位加給」（或「技術津貼」）所
得為研究補助費應合於免稅優惠之立法目的，依法免納所得稅。又該項所得之本質，
既經中科院認定為免稅所得，自足堪信實。其給付之方式，在會計上乃依員工參與程
度不同，分別計算獎勵津貼之金額採按月給付，此乃權衡變通之辦法，惟中科院係專
案個別申請研究補助費，且按研究計畫個案分別給付，應無疑義，由上述得之，本件
「品位加給」（或「技術津貼」）所得，依財政部六十八年十一月三十日台財稅第三
八五○一號函釋，應屬免稅範圍。本件原告於申報所得稅時，即依當年度扣繳憑單誠
實申報，而今距前申報日期五年後，中科院復掣發扣繳憑單，其掣發原因為何﹖所據
法令為何﹖在在不詳，而被告卻依此為補稅理由，似嫌牽強。政府機關對人民之信賴
利益應予保護，本案認定課稅之標準未明確前，基於平等原則，自不宜追溯補徵系爭
薪資所得之稅款。且稅捐稽徵人員依所得稅法第九十五條規定，逐年至中科院查閱會
計資料，而對該研究補助費未予扣繳並未置喙，足證稅捐稽徵人員亦同意中科院將研
究補助費性質認定為免稅範圍。從而，本件被告依所得稅法第四條第八款但書之規定
，課徵系爭稅款，有違憲法第一百六十五條、第一百七十一條及中央法規標準法第十
一條之規定，應為無效云云。經查，憲法第一百六十五條係規定教育科學藝術工作者
生活之保障，與憲法第十九條規定人民有依法律納稅之義務，兩者併行不背。前者，
要求政府依國民經濟進展之情形，隨時提高教育科學藝術工作者之待遇；但並不因此
免除該類人員依法納稅之義務。因此，除非法律明定得免納稅義務者外，稅捐單位對
之課徵各類稅款，無違憲法第十九條、第一百七十一條及中央法規標準法第十一條之
規定。從而，中科院不論依何法源設立，其所屬人員除非法律明定免徵所得稅外，自
不得解免其納稅之義務。又行政法上所謂信賴保護原則，係指人民因相信既存之法秩
序，而安排其生活或處置其財產，則不能因嗣後法規之制定或修正，而使其遭受不能
預見之損害，用以保護人民之既得權益。本原則之適用，係在禁止新制定或修正法規
有溯及既往之效力。而所謂平等原則，係指相同之事件應為相同之處理，不同之事件
則應為不同之處理，除有合理正當之事由外，否則不得為差別待遇，合先明。本件
中科院之預算雖分別依計畫編列人事費支應其員工之各項給與，但實際上領受「品位
加給」或「技術津貼」之非軍職人員，無論配屬之單位參與不同計畫，均依該院所訂
「科技人員品位加給支給標準表」、「技術員薪給標準表」之等級，每月按級定額領
取科技品位加給或技術津貼。且該院與其聘僱人員之約定事項亦載明所指薪給，除實
物代金及眷補費外，包括全部給與，其非軍職人員所領受之科技品位加給或技術津貼
，核屬因提供勞務所取得之報酬，應無行為時所得稅法第四條第八款免納所得稅規定
之適用。況財政部臺灣省北區國稅局於八十二年間派員前往該中科院瞭解結果，其支
付非軍職人員之科技品位加給及技術津貼確係按月給付方式，復經中科院八十一年十
一月三日（八一）訓誠字第一六八七三號函致該局，說明該院各類薪資扣繳所得稅狀
況：「以該院於年度開始即訂有各項研究計畫，並按照研究計畫逐月實施。各項研究
計畫除一般經費外，為獎勵科技人員竭盡心智參與研發工作，另編列研發人員研究補
助費及技術津貼。為便利作業，研發人員研究補助費係採按月發放方式，再經由成本
歸戶手續，回歸計畫預算內（研究補助費採個案給付，必將增加人力及作業之負擔，
不符經濟效益）」等語。足見中科院給付非軍職員工之品位加給及技術津貼之所得，
屬經常性給與，且依職級按月定額支給，為提供勞務所取得之報酬，依首揭規定，核
非免稅之薪資所得，被告依法發單補徵稅款，並未逾稅捐稽徵法第二十一條所定核課
期間，於法並無不合。而首揭所得稅法之規定自五十二年制訂迄今一直未變更，僅解
釋該稅法之行政院及財政部之函釋變更，未及於法規之制定或修正，則上開函釋之變
更應追溯至首開稅法頒布時生效適用，且無行政法信賴保護原則之適用。而加強農村
保健計畫設置之醫師醫學研究獎助金，及軍職人員之薪資，與本件系爭所得，性質上
並非相同之事件，本件被告對原告課稅之處分，亦無違平等原則。另納稅義務人如有
所得稅法第十四條第一項各類之所得，即應依同法第七十一條規定申報納稅，而所得
稅法第九十五條之規定，僅係為加強課稅資料之正確性，授予稽徵機關調查及督促扣
繳義務人對於扣繳報告之確實，是尚不因稽徵機關未為調查或督促扣繳義務人，即認
納稅義務人就其取得之所得不負申報納稅之義務。至所得稅法第八十九條第二項規定
，並未排除扣繳義務人短扣稅款時，稽徵機關得逕向納稅義務人徵收短扣稅款之職權
，尤其並未排除納稅義務人之納稅義務。原告主張被告應向扣繳義務人追繳，不得向
原告徵收漏繳之稅款，並無理由。從而，被告依據首揭法律規定，課徵原告本件系爭
所得稅，無違憲法第一百六十五條、第一百七十一條及中央法規標準法第十一條之規
定。原告主張，核無足採。本件原處分洵無違誤，一再訴願決定，遞予維持，俱無不
合。原告起訴意旨，難謂為有理由，應予駁回。又本件事證已極明確，原告請求行言
詞辯論，並命中科院參加訴訟，核無必要，併予明。
據上論結，本件原告之訴為無理由，爰依行政訴訟法第二十六條後段，判決如主文。
中    華    民    國     八十八      年      六      月     二十四      日
                    行 政 法 院 第 二 庭
                                審 判 長 評  事      陳  石  獅
                                         評  事      徐  樹  海
                                         評  事      彭  鳳  至
                                         評  事      黃  合  文
                                         評  事      林  茂  權
右  正  本  證  明  與  原  本  無  異
                                         法院書記官  王  福  瀛
中    華    民    國     八十八      年      六      月     二十五      日
